【裁判字號】    94,訴,1564
【裁判日期】    950413
【裁判案由】    拆屋還地等
【裁判全文】
臺灣桃園地方法院民事判決
原      告  丁○○
            李胡寶玲原名胡梅.
共      同
訴訟代理人  乙○○
被      告  戊○○○
            丙○
            甲○○
上 列 2 人
訴訟代理人  施小凡律師
複 代理 人  關維忠律師
上列當事人間請求拆屋還地等事件，本院於民國95年3 月30日言
詞辯論終結，判決如下：
    主  文
被告戊○○○應將坐落桃園縣中壢市○○段第1142之15地號土地
上如附圖所示D、E部分，面積五十五平方公尺之圍牆、增建物拆
除，將土地返還原告；並應給付原告新臺幣陸萬壹仟陸佰元，及
自民國九十四年十二月十三日起至清償日止，按週年利率百分之
五計算之利息，暨自民國九十四年十一月三日起至返還土地之日
止，按月給付原告新臺幣壹仟零貳拾柒元。
被告丙○應將坐落桃園縣中壢市○○段第1142之15地號土地上如
附圖所示B、C部分，面積六十七平方公尺之圍牆及增建物拆除，
將土地返還原告，並應給付原告新臺幣柒萬伍仟零肆拾元，及自
民國九十四年十二月一日起至清償日止，按週年利率百分之五計
算之利息，暨自民國九十四年十一月三日起至返還土地之日止，
按月給付原告新臺幣壹仟貳佰伍拾壹元。
被告甲○○應將坐落桃園縣中壢市○○段第1142之15地號土地上
如附圖所示A部分，面積三十四平方公尺之圍牆及增建物拆除，
將土地返還原告；並應給付原告新臺幣萬捌仟零捌拾元，及自
民國九十四年十二月一日起至清償日止，按週年利率百分之五計
算之利息，暨自民國九十四年十一月三日起至返還土地之日止，
按月給付原告新臺幣陸佰拾伍元。
訴訟費用由被告戊○○○負擔百分之三十，由被告丙○負擔百分
之三十五，由被告甲○○負擔百分之二十三，餘由原告負擔。
    事實及理由
一、按訴狀送達後，原告不得將原訴變更或追加他訴。但擴張或
    減縮應受判決事項之聲明者，不在此限，民事訴訟法第255
    條第1 項第3 款定有明文。本件原告起訴時聲明原係請求：
    (1)被告戊○○○應將坐落桃園縣中壢市○○段第1142之15地
    號土地上面積68平方公尺之建物拆除，將土地返還原告，暨
    應自民國79年6 月1 日起至返還土地之日止，按月給付原告
    新臺幣（下同）9,620 元；(2)被告丙○應將坐落桃園縣中壢
    市○○段第1142之15地號土地上面積70平方公尺之地上物拆
    除，將土地返還原告，暨應自79年6月1日起至返還土地之日
    止，按月給付原告9,800元；(3)被告甲○○應將坐落桃園縣
    中壢市○○段第1142之15地號土地上面積36平方公尺之地上
    物拆除，將土地返還原告，暨應自79年6月1日起至返還土地
    之日止，按月給付原告5,040元。」。嗣本院於95年2月6日
    至現場履勘，並委請桃園縣中壢地政事務所人員於同日就原
    告主張被告占用之土地範圍實施測量，原告乃依複丈結果變
    更其訴之聲明並減縮其不當得利損害金之請求如下述其聲明
    所示，核其所為係屬減縮應受判決事項之聲明，揆諸首揭法
    律規定，應予准許。
二、原告起訴主張：
  (一)坐落桃園縣中壢市○○段第1142之15地號土地於78年10 月
    22日由原告經本院拍賣程序取得所有權，被告無合法權源竟
    擅自在該土地上搭建增建物，前經原告於79年5月30日以存
    証信函催告請求返還，被告竟置之不理，已侵害原告所有權
    之完整性，爰依民法第767條、第184條第1項前段及第179
    條之規定，請求被告拆除系爭土地上之地上物將土地返還原
    告，並給付相當於租金之不當得利、損害賠償金額及遲延利
    息。
  (二)並聲明：
    1.被告戊○○○應將坐落桃園縣中壢市○○段第1142之15地
      號土地上如附圖所示D、E部分，面積55平方公尺之增建物
      及圍牆拆除，將土地返還原告；並應給付原告154,000元
      及自起訴狀繕本送達被告之翌日起至清償日止，按週年利
      率5%計算之利息；暨自94年11月3日起至返還土地之日止
      ，按月給付原告2,566.7元。
    2.被告丙○應將坐落桃園縣中壢市○○段第1142之15地號土
      地上如附圖所示B、C部分，面積67平方公尺之增建物及圍
      牆拆除，將土地返還原告；並應給付原告187,600元及自
      起訴狀繕本送達被告之翌日起至清償日止，按週年利率5%
      計算之利息；暨自94年11月3日起至返還土地之日止，按
      月給付原告3,126.7元
    3.被告甲○○應將坐落桃園縣中壢市○○段第1142之15地號
      土地上如附圖所示A部分，面積34平方公尺之增建物及圍
      牆拆除，將土地返還原告；並應給付原告95,200元及自起
      訴狀繕本送達被告之翌日起至清償日止，按週年利率5%計
      算之利息；暨自94年11月3日起至返還土地之日止，按月
      給付原告1,586.7元
三、被告答辯：
  (一)被告係於69年間向桃園縣政府購買仁愛國宅社區國民（勞工
    ）住宅一樓房地，依該國宅契約第10條之約定及該勞工住宅
    之簡介，被告誤認周邊之空地一樓住戶可以使用，本案應該
    是桃園縣政府在相關土地之取得及徵收可能有錯誤，非被告
    之責任。且被告丙○、甲○○2 人之房屋除經由系爭土地外
    ，並無道路對外出入，理應要有通行地讓被告2 人出入。
  (二)原告依不當得利及侵權行為之法律關係請求被告自79年6 月
    1日起至返還土地之日止，按月給付相當於租金之損害金，
    惟其請求權已因罹於時效而消滅，被告自得拒絕給付。
  (三)系爭土地四週都是住宅區，附近並無商業行為，原告請求之
    不當得利損害金最多只能以3％計算，懇請斟酌以1%計算。
  (四)並聲明：原告之訴駁回。
四、兩造不爭執之事項：
  (一)被告戊○○○於71年間，將其所有位於桃園縣中壢市○○○
    街6 號主建物前方加建圍牆，上方搭蓋鐵皮，另在主建物側
    邊亦加建圍牆，該側面空間後半部，搭蓋鐵皮屋作房間放東
    西使用，前半部則作停車場使用（其占用系爭土地之部分即
    如附圖所示D 、E 部分，面積為55平方公尺）（見本院卷第
    74、75頁及如附圖中壢地政事務所土地複丈成果圖，並有照
    片為證）。
  (二)被告丙○於75年6 月間，將其所有位於桃園縣中壢市○○街
    54巷3 號主建物前方及側面加建圍牆，上方搭蓋石綿瓦，該
    空間放置雜物或曬衣服使用，側面後方之圍牆內未搭蓋石綿
    瓦部分作花園使用。（其占用系爭土地之部分即如附圖所示
    B 、C 部分，面積為67平方公尺）（見本院卷第74、75頁及
    如附圖中壢地政事務所土地複丈成果圖，並有照片為證）。
  (三)被告甲○○於70幾年間，將其所有位於桃園縣中壢市○○街
    54巷4 號主建物前方及側面加建圍牆，上方搭蓋鐵皮屋頂，
    該空間放置雜物。（其占用系爭土地之部分即如附圖所示A
    部分，面積為34平方公尺）（見本院卷第74、75頁及如附圖
    中壢地政事務所土地複丈成果圖，並有照片為證）。
五、查坐落桃園縣中壢市○○段第1142之15地號土地於78年10月
    22日由原告經本院拍賣程序取得所有權，被告3 人於70幾年
    間占用系爭土地加蓋增建物（占用面積、現況各如上開不爭
    執事項所示）之事實，業據原告提出土地登記謄本、本院不
    動產權利移轉證書影本、現場照片8 幀等為證，且為被告所
    不爭執，並經本院會同桃園縣中壢地政事務所人員於95年2
    月6 日至現場勘驗屬實，且製有勘驗筆錄並囑託該地政事務
    所人員測量製有土地複丈成果圖在卷可稽，堪認為真實。
六、按所有人對於無權占有或侵奪其所有物者，得請求返還之，
    對於妨害其所有權者，得請求除去之，民法第767 條前段及
    中段定有明文。原告主張被告無權占有系爭土地搭蓋增建物
    ，應拆除該地上物並返還所占用之土地，被告則以前揭情詞
    置辯，茲本件之爭點為：被告占有使用系爭土地是否有合法
    權源？經查:
  (一)被告所提出之國宅契約第10條係規定：「甲方（指被告）承
    購住宅，其土地分割過戶，以每戶住宅建築物『所使用之土
    地』及『法定空地』為限，其餘如巷道、鄰棟間隔空地，其
    他空地等係為各住戶公用，地價由各承購住宅戶分擔，併一
    律登記為縣市○○道路等地」，是該契約內既已明定「土地
    分割過戶」以每戶住宅建築物所使用之土地及法定空地為限
    ，是堪認原告因購買上開國宅所分割取得之土地所有權範圍
    ，已包括其所可得使用之土地及法定空地，則被告私人之合
    法使用權僅限於其所分割取得之土地，系爭桃園縣中壢市○
    ○段第1142之15地號土地既非被告所有，則被告自無占有系
    爭土地之合法權源至明。前開國宅契約第10條雖於後段規定
    ：「其餘如巷道、鄰棟間隔空地，其他空地等係為各住戶公
    用，地價由各承購住宅戶分擔，併一律登記為縣市○○道路
    等地」，惟系爭土地地目為田，使用分區及使用地類別依土
    地登記謄本之記載均登記為「空白」（見本院卷第8頁），
    從未登記為公有道路，而被告占用系爭土地興建增建物係作
    為私用，與前開契約條款規定「由各住戶公用」亦顯不相符
    ，是被告援引前開契約規定，主張渠為有權占有，自無可採
    。況被告所提出之國宅契約僅為桃園縣政府與國宅承購人間
    所訂立之債權契約，依債權契約之相對性法理，該債權契約
    並不得對抗契約當事人以外之第三人（原告），故被告依前
    開國宅契約第10條之規定，主張渠占有系爭土地有合法權源
    ，並無可採。
  (二)被告主張因勞工住宅簡介介紹該國宅產權清楚「土地部分：
    各層持有四分之一土地所有權狀。房屋部分：各層各戶持有
    獨立產權。使用範圍部分：『樓下前後院為樓下居住人使用
    』，樓梯為二、三、四樓共同管理使用，四層屋頂平台歸四
    樓住戶單獨使用」，故渠因而誤認就住宅前後院部分有使用
    權云云，惟該簡介並無法作為被告合法占有系爭土地之法律
    上依據，且該簡介既已明白揭示「各層持有四分之一土地所
    有權狀」，且上開簡介「使用範圍」部分之內容，係用以分
    配各層住戶間之使用範圍之說明，故該「使用範圍」部分所
    指供樓下居住人使用之前後院，自應係指限於土地所有權狀
    範圍內各層住戶所共有的土地而言，被告就此應確係有所誤
    解。
  (三)被告雖復抗辯本案應該是桃園縣政府在相關土地之取得及徵
    收可能有錯誤，非被告之責任云云，惟系爭土地無論桃園縣
    政府原有無徵收之計劃，迄今既未徵收，原告仍有所有權，
    被告既無合法權源，即不得將系爭土地占為私用拒不返還原
    告。至被告請求本院向桃園縣政府調取相關資料，欲證明本
    案應是當時桃園縣政府在相關土地之取得及徵收可能有錯誤
    乙節，核與本件應證事實無關，並無調查之必要，附此敘明
    。
  (四)被告丙○、甲○○雖辯稱渠2 人之房屋除經由系爭土地外，
    並無道路對外出入，理應要有通行地讓被告2 人出入云云，
    惟此乃渠2 人可否依民法土地相鄰關係之規定對原告主張通
    行權之問題，本件被告係在系爭土地上興建增建物作為花園
    、停車空間、放置雜物等用途，與通行權問題2 者要屬無關
    ，附此敘明。
  (五)被告無權占有系爭土地已如前述，從而，原告本於物上請求
    權，請求被告拆除增建物（其面積範圍各如主文所示），並
    將該部分土地返還原告，為有理由，應予准許。
七、按因故意或過失不法侵害他人之權利者，負損害賠償責任，
    民法第184 條第1 項前段定有明文。又無法律上原因而受利
    益，致他人受損害者，應返還其利益，民法第179 條亦規定
    甚明。而依社會通常觀念，無權占有使用他人所有之土地，
    可能獲得相當於租金之利益，為社會通常之觀念（最高法院
    61年度台上字第1695號判例意旨參照），被告3 人無權占有
    系爭土地上各如主文所示面積，獲有相當於租金之利益，致
    原告受有損害，原告自得依不當得利、損害賠償之規定，請
    求被告給付相當於租金之不當利益和損害賠償。
  (一)城市地方房屋之租金，以不超過土地及其建築物申報總價年
    息10% 為限，此項規定，於租用基地建築房屋準用之，土地
    法第97條、第105 條定有明文。且基地租金之數額，除以基
    地申報地價為基礎外，尚須斟酌基地之位置，工商業繁榮之
    程度，承租人利用基地之經濟價值及所受利益等項，並與鄰
    地租金相比較，以為決定，並非必達申報總地價年息10% 最
    高額。查本件被告占用之面積，分別為被告戊○○○55平方
    公尺（如附圖所示D 、E 部分）、被告丙○67平方公尺（如
    附圖所示B 、C 部分）、被告甲○○34平方公尺（如附圖所
    示A 部分）之事實，有桃園縣中壢地政事務所土地複丈成果
    圖在卷可參，而系爭土地四週都是住宅區○○○巷道對外通
    行，附近並無商店（商業行為）乙節，有原告所提出之現場
    照片在卷可稽，且為兩造所不爭執（見本院95年3 月30 日
    言詞辯論筆錄），本院審酌系爭土地之繁榮程度、利用情形
    及所在位置，認以申報地價年息4%為適當。
  (二)按租金之請求權因5 年間不行使而消滅，既為民法第126 條
    所明定，至於終止租約後之賠償與其他無租賃契約關係之賠
    償，名稱雖與租金異，然實質上仍為使用土地之代價，債權
    人應同樣按時收取，不因其契約終止或未成立而謂其時效之
    計算應有不同，最高法院49年台上字第1730號判例著有明文
    。是以，無法律上之原因而獲得相當於租金之利益，致他人
    受損害時，如該他人之返還利益請求權已逾租金短期消滅時
    效之期間，債務人並為時效之抗辯者，其對於該相當於租金
    之利益，即不得依不當得利之法則，請求返還。本件原告乃
    請求被告給付相當於租金之不當利益，自有5 年之短期時效
    適用。本件被告已提出時效抗辯，則原告可得請求之相當於
    租金之不當得利，乃係自起訴日（94年11月3 日）起回溯5
    年內之該段期間所發生之金額始得請求，逾5 年以前部分，
    則因罹於時效而不得請求。
  (三)再查系爭土地之申報地價自89年7 月起迄今均為每平方公尺
    5, 600元之事實，有地價謄本附卷可憑（見本院卷第54、55
    頁），依此計算，被告3 人自起訴日（94年11月3 日）起回
    溯5 年，依渠各占用系爭土地之面積（被告被告戊○○○55
    平方公尺、被告丙○67平方公尺、被告甲○○34平方公尺）
    ，其3 人各應給付原告相當於租金之不當得利金額分別為被
    告戊○○○61,600元（5,600 ×55×4%×5=61,600）、被告
    丙○75,040元（5,600 ×67×4%×5=75,040）、被告甲○○
    元38,080元（5,600 ×34×4%×5=38,080）。是原告請求被
    告3 人分別給付上開金額，及自起訴狀繕本送達翌日起（被
    告戊○○○自94年12月13日起、被告丙○自94年12月1 日起
    、被告甲○○自94年12月1 日起）均至清償日止，按年息5%
    計算之利息，為有理由，應予准許，逾上開範圍之請求，即
    屬無據，不應准許。又同上述計算方式，被告3 人「每月」
    應給付予原告之相當於租金之不當得利金額分別為被告戊○
    ○○1,027 元（5,600 ×55×4%÷12=1,027，小數點以下4
    捨5 入）、被告丙○1,251 元（5,600 ×67×4%÷12=1,251
    ，小數點以下4 捨5 入）、被告甲○○635 元（5,600 ×34
    ×4%÷12=635，小數點以下4 捨5 入）。是原告請求自94年
    11月3 日起至返還土地之日止，被告戊○○○按月給付
    1,027 元、被告丙○按月給付1,251 元、被告甲○○按月給
    付635 元，為有理由，應予准許，逾上開範圍之請求，即屬
    無據，不應准許。
八、綜上，原告本於所有物返還請求權之法律關係，請求被告3
    人拆除系爭土地上如主文1 、2 、3 項所示之地上物，並將
    該部分土地返還原告，為有理由，應予准許。又原告本於不
    當得利之法律關係，請求被告被告戊○○○給付61,600元，
    及自94年12月13日起至清償日止，按年息5%計算之利息，暨
    自94年11月3 日起至返還土地之日止，按月給付原告1,027
    元，為有理由，應予准許，逾上開範圍之請求，即屬無據，
    應予駁回。另其請求被告丙○給付75,040元，及自94年12月
    1 日起至清償日止，按年息5%計算之利息，暨自94年11月3
    日起至返還土地之日止，按月給付1,251 元，為有理由，應
    予准許，逾上開範圍之請求，即屬無據，應予駁回。又其請
    求被告甲○○給付38,080元，及自94年12月1 日起至清償日
    止，按年息5%計算之利息，暨自94年11月3 日起至返還土地
    之日止，按月給付635 元，為有理由，應予准許，逾上開範
    圍之請求，即屬無據，應予駁回。
九、至被告丙○、甲○○雖聲請訊問證人欲證明其2 人在原告購
    買系爭土地前已興建系爭土地上之增建物，原告主張拆除之
    有違誠信原則云云。惟原告行使土地所有權，請求「無權占
    有人」返還土地，係屬正當權利之行使，不因被告興建增建
    物時間係在原告買得系爭土地前後而有不同，此並無違反誠
    信原則問題，被告聲請訊問證人核無必要，併此敘明。兩造
    其餘主張陳述之方法，及未經援用之證據，均與本判決所為
    前開判斷不生影響，無庸逐一論述，附此敘明。
據上論結，本件原告之訴為一部有理由，一部無理由，依民事訴
訟法第79條、第85條第1 項後段，判決如主文。
中    華    民    國    95    年    4     月    13    日
                           民事第一庭  法  官  林曉芳
以上為正本係照原本作成
如對本判決上訴，須於判決送達後廿日內向本院提出上訴狀
中    華    民    國    95    年    4     月    13    日
                                       書記官  葉菽芬


司法院資訊處製作；財團法人民間司法改革基金會備份。
